ACORDAO-COMPLETO-2508192

ACÓRDÃO 2177/2021 ATA 36/2021 - PLENÁRIO

VISTOS, relatados e discutidos estes embargos de declaração interpostos pelo Sr. Iohan Andrade Struck contra o Acórdão 1760/2021-TCU-Plenário, por meio do qual o Tribunal apreciou denúncia noticiando possíveis irregularidades no processo de dispensa de licitação promovida pela Secretaria de Estado da Saúde do Distrito Federal - SES/DF para aquisição emergencial de 100.000 unidades de teste rápido para detecção da Covid-19, realizada com fundamento no art. 4º da Lei 13.979/2020,
ACORDAM os Ministros do Tribunal de Contas da União, reunidos em sessão do Plenário, ante as razões expostas pelo Relator, em:
9.1. conhecer dos embargos de declaração interpostos pelo Sr. Iohan Andrade Struck, uma vez que foram preenchidos os requisitos de admissibilidade previstos nos artigos 32, inciso II, e 34, caput e § 1º, da Lei 8.443/1992, para, no mérito, rejeitá-los;
9.2. encaminhar o feito à Secretaria de Recursos para exame de admissibilidade do expediente inserto às peças 133 a 143; 
9.3. cientificar o embargante desta deliberação.

Embargos de declaração contra acórdão que apreciou denúncia sobre irregularidades em processo de dispensa de licitação para aquisição emergencial de 100.000 unidades de teste rápido para detecção da Covid-19.

Governo do Distrito Federal.

3. Interessados/Responsáveis/Recorrentes:
3.1. Interessado: Luna Park - Importação, Exportação e Comércio Atacadista de Brinquedos Temáticos Eireli (19.984.198/0001-13)
3.2. Responsáveis: Francisco Araújo Filho (XXX.089.403-XX); Iohan Andrade Struck (XXX.571.301-XX); Jorge Antonio Chamon Junior (XXX.666.656-XX)
3.3. Recorrente: Iohan Andrade Struck (XXX.571.301-XX).

13.1. Ministros presentes: Ana Arraes (Presidente), Walton Alencar Rodrigues, Benjamin Zymler (Relator), Augusto Nardes, Aroldo Cedraz, Raimundo Carreiro, Bruno Dantas, Vital do Rêgo e Jorge Oliveira.
13.2. Ministros-Substitutos presentes: Augusto Sherman Cavalcanti, Marcos Bemquerer Costa e André Luís de Carvalho.

BENJAMIN ZYMLER

Ministro Benjamin Zymler.

Trata-se de denúncia noticiando possíveis irregularidades no processo de Dispensa de Licitação 16/2020, promovida pela Secretaria de Estado da Saúde do Distrito Federal - SES/DF para aquisição emergencial de 100.000 unidades de teste rápido para detecção da Covid-19, realizada com fundamento no art. 4º da Lei 13.979/2020.
2.	Nesta etapa processual, são apreciados embargos de declaração opostos pelo Sr. Iohan Andrade Struck ao Acórdão 1760/2021-TCU-Plenário. O referido decisum foi proferido nos seguintes termos:
"VISTOS, relatados e discutidos estes autos de denúncia noticiando possíveis irregularidades no processo de dispensa de licitação promovida pela Secretaria de Estado da Saúde do Distrito Federal - SES/DF para aquisição emergencial de 100.000 unidades de teste rápido para detecção da Covid-19, realizada com fundamento no art. 4º da Lei 13.979/2020,
ACORDAM os Ministros do Tribunal de Contas da União, reunidos em sessão do Plenário, ante as razões expostas pelo relator, em: 
9.1. com fulcro nos arts. 234 e 235 do Regimento Interno do TCU, conhecer da denúncia para, no mérito, considerá-la procedente;
9.2. com fundamento no art. 45 da Lei 8.443/1992, c/c o art. 71, inciso IX, da Constituição Federal, fixar prazo de 15 (quinze) dias para que a Secretaria de Estado de Saúde do Distrito Federal (SES/DF) adote as medidas necessárias ao exato cumprimento da lei, anulando o contrato decorrente da Dispensa de Licitação 16/2020 e, por conseguinte, promovendo a glosa definitiva da integralidade de todos os valores (Nota de Empenho 2020NE03833, de 8/5/2020) decorrentes da contratação da empresa Luna Park Importação, Exportação e Comércio Atacadista de Brinquedos Temáticos Eireli (CNPJ 19.984.198/0001-13) , informando ao TCU, no mesmo prazo, os encaminhamentos realizados, tendo em vista a ocorrência da seguinte ilegalidade: fornecimento incompatível com o objeto social da contratada e sem que esta possuísse autorização de funcionamento (AFE) emitida pela Anvisa para a atividade de importar e distribuir os produtos objeto da contratação, em desconformidade com o disposto na Resolução RDC - Anvisa 16/2014;
9.3.  considerar revel o Sr. Francisco Araújo Filho, nos termos do § 3º do art. 12, da Lei 8.443/1992;
9.4. rejeitar as razões de justificativa dos Srs. Jorge Antônio Chamon Júnior e Iohan Andrade Struck;
9.5. aplicar aos Srs. Jorge Antônio Chamon Júnior, Iohan Andrade Struck e Francisco Araújo Filho a multa prevista no art. 58, inciso II, da Lei 8.443/1992, no valor de R$ 60.000,00 (sessenta mil reais) para cada responsável, fixando-lhes o prazo de 15 (quinze) dias, a contar da notificação, para comprovarem, perante o Tribunal, o recolhimento da dívida ao Tesouro Nacional, sob pena de cobrança judicial do valor atualizado monetariamente, na forma da legislação em vigor, desde a data deste acórdão até a do efetivo recolhimento, se for paga após o vencimento;
9.6. autorizar, desde logo, a cobrança judicial das dívidas, caso não atendida a notificação, nos termos do art. 28, II, da Lei 8.443/1992; 
9.7. considerar graves as infrações cometidas pelos Srs. Jorge Antônio Chamon Júnior, Iohan Andrade Struck e Francisco Araújo Filho;
9.8. nos termos do art. 60 da Lei 8.443/1992, inabilitar os Srs. Jorge Antônio Chamon Júnior, Iohan Andrade Struck e Francisco Araújo Filho para o exercício de cargo em comissão ou função de confiança no âmbito da administração pública por um período de 8 (oito) anos;
9.9. com base no art. 9º da Resolução TCU 315/2020, dar ciência à Secretaria de Estado da Saúde do Distrito Federal sobre as seguintes impropriedades/falhas identificadas na Dispensa de Licitação 16/2020, para que sejam adotadas medidas internas com vistas à prevenção de outras ocorrências semelhantes:
9.9.1. aprovação da proposta da empresa Luna Park Importação, Exportação e Comércio Atacadista de Brinquedos Temáticos Eireli (CNPJ 19.984.198/0001-13) , mediante o Parecer Técnico 54/2020 - SES/SVS/LACEN, de 30/4/2020, embora essa empresa não possuísse autorização de funcionamento (AFE) emitida pela Anvisa para a atividade de importar produtos correlatos, nos termos da Resolução - RDC/Anvisa 16/2014, com infringência do item 11.2.1 do projeto básico e da Resolução - RDC/Anvisa 356/2020, alterada pela Resolução - RDC/Anvisa 379/2020;
9.9.2. contratação da empresa Luna Park Importação, Exportação e Comércio Atacadista de Brinquedos Temáticos Eireli para realização de fornecimento estranho e incompatível com o seu objeto social, com descumprimento do art. 26, parágrafo único, inciso II, art. 28, inciso III, e art. 29, inciso II, todos da Lei 8.666/1993; 
9.9.3. ausência de justificativa formal e objetiva para a contratação de proposta da empresa Luna Park Importação, Exportação e Comércio Atacadista de Brinquedos Temáticos Eireli, que ofertou o maior preço entre as sete propostas apresentadas pelas empresas interessadas, com descumprimento do artigo 4º-E, § 3º, da Lei 13.979/2020; 
9.9.4. realização da referida dispensa de licitação visando à contratação de empresa para execução de serviços laboratoriais de análises clínicas de 100.000 testes rápidos para detecção da COVID-19, sem que houvesse a publicidade adequada e tempo hábil para participação dos interessados, já que o aviso de abertura foi publicado no Diário Oficial do Distrito Federal de 28/4/2020, com prazo para recebimento das propostas até as 15 horas daquele mesmo dia, portanto, com publicação em horário comercial normal limitada de 8h a 15h do mesmo dia da veiculação oficial, caracterizando o cerceamento da competitividade na contratação e contrariando os princípios da publicidade e da competitividade, previstos no art. 3º da Lei 8.666/1993, e o Acórdão 7252/2020-TCU-Segunda Câmara;
9.10. dar ciência desta deliberação aos responsáveis, ao denunciante, ao órgão jurisdicionado e ao interessado; 
9.11. encaminhar cópia desta deliberação, acompanhada do relatório e do voto que a fundamentam, bem como das peças 49 e 81-88, à Agência Nacional de Vigilância Sanitária (Anvisa) , para que adote as providências cabíveis de sua competência, considerando que a empresa Luna Park apresentou proposta e efetuou posterior contratação para a realização de fornecimento de teste rápido para detecção da Covid-19 (teste rápido para detecção qualitativa específica de IgG e IgM) , o que é incompatível com o seu objeto social e sem que possuísse autorização de funcionamento (AFE) emitida pela agência reguladora para a atividade de importar e distribuir produtos correlatos, nos termos da Resolução RDC - Anvisa 16/2014;
9.12. encaminhar cópia desta deliberação, acompanhada do relatório e do voto que a fundamentam, ao Ministério Público do Distrito Federal e Territórios, considerando a ação penal apresentada no Poder Judiciário no âmbito da Operação Falso Negativo;
9.13. levantar o sigilo que recai sobre as peças destes autos, à exceção daquelas que contenham informação pessoal do denunciante, nos termos dos arts. 104, § 1º, e 108, parágrafo único, da Resolução TCU 259/2014; 
9.14. com fulcro no art. 43 da Resolução TCU 259/2014, determinar a constituição de processo apartado para a apuração da participação da empresa Luna Park Importação, Exportação e Comércio Atacadista de Brinquedos Temáticos Eireli em possível fraude na Dispensa de Licitação 16/2020, mediante a extração de cópias das peças necessárias destes autos;
9.15. no âmbito do processo constituído em atendimento ao subitem anterior, realizar a audiência da empresa Luna Park Importação, Exportação e Comércio Atacadista de Brinquedos Temáticos Eireli (CNPJ: 19.984.198/0001-13) , encaminhando-lhe cópia da peça 92, para que, no prazo de 15 (quinze) dias, se pronuncie quanto às seguintes condutas de seus agentes, Sr. Glen Edwin Raywood Taves (empresário individual e dono da Luna Park) e Duraid Bazzi (representante da Luna Park) , relacionadas com a Dispensa de Licitação 16/2020, realizada pela SES/DF, que caracterizam indícios de fraude em contratação pública, diante dos fatos relatados em denúncia do MPDFT e tendo em vista a possibilidade de declaração de inidoneidade dessa sociedade empresarial, com fulcro no art. 46 da Lei 8.443/1992:     
9.15.1. por ordenarem as providências necessárias para que a Luna Park pudesse superar a fase de habilitação e ser efetivamente contratada, sem que possuísse os requisitos de habilitação necessários para essa contratação, bem como por apresentarem documentos sem assinatura e sem indicação do responsável por suas confecções;
9.15.2. por realizarem acertos e manterem contatos em reservado com servidores dos quadros da SES/DF, os quais somente foram identificados porque em um dos telefones celulares do Sr. Iohan Andrade Struck estava armazenado e-mail por meio do qual o Sr. Duraid Bazzi encaminhou proposta comercial da referida empresa para a SES/DF, não tendo sido esse e-mail, em razão de toda a ilicitude que circundou a contratação, juntado ao procedimento licitatório;
9.15.3.por concorrerem para a aludida contratação de modo ilícito, instigando o não cumprimento das exigências legais e apresentando sua proposta comercial com preços superestimados; 
9.16. autorizar a Selog a realizar, no âmbito do processo constituído em atendimento ao subitem 9.14, a apuração das condutas dos demais agentes da SES/DF mencionados no processo penal conduzido pelo MPDFT, ficando autorizada a realizar as diligências e inspeções que entender necessárias, inclusive solicitar ao juízo competente o compartilhamento de provas obtidas na aludida ação;
9.17. determinar à Selog que monitore o cumprimento do subitem 9.2 supra."
3.	Os principais pontos do recurso Sr. Iohan Andrade Struck, inserto à peça 144, são sintetizados a seguir:
a) a peça condenatória apresentaria, em diversas passagens, contradições que comprometeriam a estrutura formal da decisão;
b) o exame da unidade técnica afirmou que a conduta irregular se baseia no descumprimento da Resolução RDC 16/2014, da Anvisa, mas trouxe como amparo a RDC 356/2020, alterada pela RDC 379/2020;
c) haveria a possibilidade de não apresentação da AFE, e o serviço contratado não se enquadraria nas atividades descritas na RDC 16/2014;
d) na verdade, a empresa Luna Park foi contratada para fornecer os testes rápidos, não tendo sido imposta, no ato convocatório da dispensa, a necessidade de isso ocorrer diretamente pelo importador, no caso de produtos importados, como se deu na presente situação;
e) a empresa contratada anexou o extrato da declaração de importação efetuada pela empresa que lhe vendeu os kits de testes IgG/IgM para Covid-19, a F2R Trade Import Export Ltda., fato que comprovaria a legalidade da importação, nos termos das normas nacionais e internacionais;
f) no item 84.5 da instrução da unidade técnica, foi aduzido que o embargante deixou de apresentar a justificativa formal e objetiva para a contratação de proposta da empresa Luna Park, que, supostamente, apresentou o maior preço entre as demais;
g) ocorre  que a ausência da justificativa reflete, conforme se aponta na instrução, inobservância ao artigo 4º-E, § 3º, da Lei 13.979/2020, cuja redação foi alterada após a realização da dispensa de licitação em análise, ocorrida em abril de 2020;
h) no momento da contratação, o citado artigo da Lei 13.979/2020 não fazia qualquer menção à suposta necessidade de juntada da justificativa no parágrafo 3º do art. 4º-E;
i) as Leis 8.666/1993 e 13.979/2020 não impõem publicação prévia para a contratação ou para a apresentação de propostas no caso de dispensa;
j) a Lei 8.666/1993 não deveria ser utilizada para fundamentar o acórdão embargado, visto que a contratação em tela se baseou na Lei 13.979/2020;
k) conforme comprovado nos documentos anexados ao processo, antes mesmo da publicação de convocação, por medida de cautela e visando à ampliação do número de propostas, foram encaminhados e-mails para várias empresas sobre a pretensa contratação;
l) portanto, a alegação de publicidade supostamente descumprida com base na Lei 8.666/1993 não deve prosperar por flagrante contradição à Lei 13.979/2020 e por ausência de exigência formal da publicidade;
m) há, ainda, no relatório técnico a alegação de violação ao Acórdão 7252/2020-TCU-Segunda Câmara, no entanto, os acórdãos do TCU não possuem força normativa, de forma que não pode ser alegado descumprimento às decisões dessa douta corte; e
n) dessa forma, o Acórdão 7252/2020-TCU-Segunda Câmara não serve de fundamentação para uma suposta ilegalidade cometida na condução da dispensa porque o acórdão trata dos atos praticados na fiscalização sem decisão de mérito e sem condenações.
4.	Diante do exposto, o embargante requer o acolhimento de sua peça recursal e, no mérito, que o TCU julgue os seus embargos procedentes para:
"- afastar as contradições e desfazer as obscuridades consubstanciadas na adoção de premissas equivocadas no Relatório emitido pelo setor técnico, encampado, na íntegra, no voto condutor do Acórdão nº 1760/2021, de modo extrair as fundamentações apontadas sem respaldo jurídico, que levam a prejuízos aos envolvidos.
- após retificar as contradições e obscuridades decorrentes das premissas equivocadas, corrigir o Acórdão nº 1760/2021, retirando as contradições e obscuridades apontadas detalhadamente no item V e sub itens da presente peça."
	É o Relatório.

8.1. Alexandre Kennedy Sampaio Adjafre (18689/OAB-DF) e outros, representando Iohan Andrade Struck.  
8.2. Alexandre da Cruz dos Santos Neto (37898/OAB-DF) e outros, representando Luna Park-importação, Exportação e Comércio Atacadista de Brinquedos Tematicos Eireli.

Não atuou.

DENÚNCIA. DISPENSA DE LICITAÇÃO PARA AQUISIÇÃO EMERGENCIAL DE TESTE RÁPIDO PARA DETECÇÃO DO NOVO CORONAVÍRUS REALIZADA COM FUNDAMENTO NA LEI 13.979/2020. INDÍCIOS DE SOBREPREÇO, DE CERCEAMENTO À COMPETITIVIDADE E DE CONTRATAÇÃO DE EMPRESA COM OBJETO SOCIAL INCOMPATÍVEL COM O FORNECIMENTO CONTRATADO. CONHECIMENTO. CONCESSÃO DE MEDIDA CAUTELAR PARA SUSPENDER OS PAGAMENTOS À CONTRATADA. OITIVA. IRREGULARIDADES CONFIRMADAS NO MÉRITO. PROCEDÊNCIA DA DENÚNCIA. DETERMINAÇÃO PARA RETENÇÃO DEFINITIVA DOS VALORES. REJEIÇÃO DAS RAZÕES DE JUSTIFICATIVA. MULTA. INABILITAÇÃO PARA EXERCÍCIO DE CARGO EM COMISSÃO OU FUNÇÃO DE CONFIANÇA. EMBARGOS DE DECLARAÇÃO. CONHECIMENTO. REJEIÇÃO.

DENÚNCIA (DEN)

Secretaria de Recursos (Serur); Secretaria de Controle Externo de Aquisições Logísticas (Selog).

Trata-se de denúncia noticiando possíveis irregularidades no processo de Dispensa de Licitação 16/2020, promovida pela Secretaria de Estado da Saúde do Distrito Federal - SES/DF para aquisição emergencial de 100.000 unidades de teste rápido para detecção da Covid-19, realizada com fundamento no art. 4º da Lei 13.979/2020.
2.	Nesta etapa processual, são apreciados embargos de declaração opostos pelo Sr. Iohan Andrade Struck ao Acórdão 1760/2021-TCU-Plenário, que, dentre outras deliberações, julgou procedente a presente denúncia, bem como aplicou aos responsáveis pelas irregularidades observadas a multa prevista no art. 58, inciso II, da Lei 8.443/1992, no valor de R$ 60.000,00.
3.	Outrossim, por considerar graves as infrações observadas, o aludido decisum aplicou a pena prevista no art. 60 da Lei 8.443/1992, inabilitando o embargante e outros dois responsáveis para o exercício de cargo em comissão ou função de confiança no âmbito da administração pública por um período de 8 (oito) anos.
4.	No preliminar desta denúncia, foram apurados pela unidade técnica os seguintes indícios de irregularidade na contratação em tela:
a) cerceamento de competitividade na realização da dispensa de licitação, pois não houve publicidade adequada e tempo hábil para participação dos interessados, visto que o aviso de abertura foi publicado no Diário Oficial do Distrito Federal de 28/4/2020, com prazo para recebimento das propostas até as 15 horas daquele mesmo dia;
b) suposta ausência de comprovação da certificação de licença sanitária da empresa contratada para desempenhar atividade médica ambulatorial com recursos para realização de exames complementares, com suposto descumprimento dos arts. 5º e 6º, parágrafo único, da Resolução da Diretoria Colegiada (RDC) da ANVISA 153, de 26 de abril de 2017, e das listas contidas na Instrução Normativa -  DC/ANVISA 16, de 26 de abril de 2017 (Anexo I - Relação das atividades de alto risco - item 8630-5/02) ;
c) incompatibilidade do objeto social da empresa contratada para prestar serviços ou comercializar instrumentos e/ou materiais para uso médico, cirúrgico, hospitalar e laboratorial, inclusive testes rápidos para detecção da Covid-19, considerando que a pessoa jurídica em questão tem como atividade empresarial o comércio de brinquedos temáticos, conforme explicitado em sua razão social; e
d) sobrepreço no valor praticado na aquisição em exame, na medida em que a contratação ocorreu pelo maior preço obtido entre todas as propostas ofertadas, além de estar acima de todas as cotações prévias obtidas no orçamento estimativo da administração.
5.	No que interessa ao exame dos embargos declaratórios opostos pelo Sr. Iohan Andrade Struck, na condição de Subsecretário de Administração Geral da SES/DF, este foi ouvido em audiência pelas seguintes condutas:
a)  Conduta/Irregularidade: no exercício de suas funções, foi responsável pela emissão do Ofício 7732020-SES/SUAG, de 27/4/2020, convocando empresas interessadas em participar da Dispensa de Licitação 16/2020 (peça 1, p. 31-35) , do Aviso de Abertura de Dispensa de Licitação, publicado no Diário Oficial do Distrito Federal de 28/4/2020 (peça 1, p. 36) , e da Nota de Empenho 2020NE03833, de 8/5/2020, no valor de R$ 3.600.000,00, mas deixou de apresentar a justificativa formal e objetiva para a contratação de proposta da empresa Luna Park, que apresentou o maior preço entre as sete propostas apresentadas pelas empresas interessadas;
Norma infringida: artigo 4º-E, § 3º, da Lei 13.979/2020; 
b)  Conduta/Irregularidade: procedeu à realização da referida dispensa de licitação visando à contratação de empresa para execução de serviços laboratoriais de análises clínicas de 100.000 testes rápidos para detecção da COVID-19, sem que houvesse a publicidade adequada e tempo hábil para participação dos interessados, já que o aviso de abertura foi publicado no Diário Oficial do Distrito Federal de 28/4/2020, com prazo para recebimento das propostas até as 15 horas daquele mesmo dia 28/4/2020, portanto, com publicação em horário comercial normal limitada de 8h a 15h do mesmo dia da veiculação oficial, caracterizando o cerceamento de competitividade na contratação;  
Norma infringida: princípios da publicidade e da competitividade, previstos no art. 3º da Lei 8.666/1993, e Acórdão 7252/2020-TCU-Segunda Câmara.
6.	Em suas razões de justificativa, o Sr. Iohan Andrade Struck apresentou a seguinte argumentação em sua defesa:
a) ressalta as dificuldades vivenciadas à época da referida contratação e a urgência requerida na aquisição de insumos para enfrentamento da pandemia;
b) no que se refere à aquisição dos referidos testes rápidos para detecção da Covid-19, alegou, em síntese, que, antes da contratação da empresa Luna Park, foram realizados três processos de compra que, em decorrência da escassez do produto, tinham resultado no fornecimento de apenas 5 mil testes, em um cenário no qual já existiam 1.837 casos de Covid-19 no Distrito Federal;
c) a empresa Luna Park foi a única empresa que apresentou proposta que atendia às condições editalícias para prazo de entrega (24 horas após emissão da nota de empenho) , conforme parecer técnicos dos setores competentes; 
d) desse modo, não ficaria demonstrado o descumprimento do artigo 4º-E, § 3º, da Lei 13.979/2020, visto que a Luna Park foi a única habilitada no referido processo de dispensa de licitação;
e) na condição de Subsecretário de Administração da Secretaria de Estado da Saúde do Distrito Federal, não emitiu ordem de compra, aprovação ou pagamento, tampouco parecer técnico fora de sua competência;
f) encaminhou pesquisa de preços para demonstrar a volatilidade de preços dos produtos devido à grande demanda no início da pandemia, com baixa oferta, que, ao longo dos meses de abril e maio, se intensificaram, ocorrendo redução nos meses de junho e julho devido ao aumento da oferta no mercado nacional; 
g) apesar de a Luna Park ter sido a única empresa a atender aos requisitos do edital e apresentar proposta para 100.000 unidades, a SES-DF só emitiu a nota de empenho para aquisição de 20.000 testes, seguindo boas práticas de governança, de forma que não foi destinada grande parcela dos recursos para apenas uma única empresa; 
h) a ordem para emissão da nota de empenho partiu da autoridade máxima do órgão, o então Secretário de Saúde, não sendo identificada como uma ordem ilegal, visto que o mesmo agente se utilizou do Parecer Referencial SEI-GDF 2/2020-PGDF/PGCONS para retificar e reconhecer a empresa vencedora;
i) na situação de calamidade pública e emergência causada pela pandemia de Covid-19, foi publicada a Lei 13.979/2020, que dispõe sobre medidas para enfrentamento da emergência de saúde pública de importância internacional decorrente do novo coronavírus;
j) não se verifica determinação legal estabelecendo prazo mínimo ou máximo para publicação e recebimento de propostas para contratações diretas, mediante dispensa de licitação, sendo que, no art. 4º-G da Lei 13.979/2020, é possível, ainda, verificar o intuito do legislador em reduzir mais ainda os prazos processuais regulamentados na Lei 8.666/1993;
k) no âmbito distrital, a Portaria - SES/DF 210/2017, que estabelece o Regulamento de Contratações da Secretaria de Estado da Saúde do Distrito Federal, além de não tratar de prazos para contratações diretas, não exige prévia publicação no Diário Oficial;
l) o responsável ressalta que, apesar da inexistência de imposição legal, providenciou a publicação do aviso no Diário Oficial do Distrito Federal e, antes dessa publicação, encaminhou e-mail para 63 endereços de possíveis fornecedores cadastrados na internet, com informações sobre o aviso de abertura e recebimento de propostas, além de anexos com o projeto básico e com o Ofício 773/2020;
m) dessa forma, entende que está afastada a hipótese de descumprimento dos princípios da publicidade e da competitividade, previstos na Lei 8.666/1993;     
n) considera que não se vislumbra o descumprimento do Acórdão 7252/2020-TCU-Segunda Câmara (Relatora Ministra Ana Arraes) , prolatado em 23/7/2020, visto que tal jurisprudência não estava vigente à época da referida aquisição; e
o) enfatiza a necessidade de testagem em massa, conforme orientado pelas entidades responsáveis e encaminha cópia de publicações da mídia a esse respeito.
7.	Tais argumentos foram minuciosamente analisados pela Selog, que concluiu que o embargante e os demais responsáveis não lograram afastar as condutas irregulares que lhes foram imputadas, motivo pelo qual foram sancionados pelo Acórdão 1760/2021-TCU-Plenário.
8.	Inconformado com a referida deliberação, o Sr. Iohan Andrade Struck interpôs embargos de declaração apresentando as seguintes alegações:
a) a peça condenatória apresentaria, em diversas passagens, contradições que comprometeriam a estrutura formal da decisão;
b) o exame da unidade técnica afirmou que a conduta irregular se baseia no descumprimento da Resolução RDC 16/2014, da Anvisa, mas trouxe como amparo a RDC 356/2020, alterada pela RDC 379/2020;
c) haveria a possibilidade de não apresentação da AFE, e o serviço contratado não se enquadraria nas atividades descritas na RDC 16/2014;
d) na verdade, a empresa Luna Park foi contratada para fornecer os testes rápidos, não tendo sido imposta, no ato convocatório da dispensa, a necessidade de isso ocorrer diretamente pelo importador, no caso de produtos importados, como se deu na presente situação;
e) a empresa contratada anexou o extrato da declaração de importação efetuada pela empresa que lhe vendeu os kits de testes IgG/IgM para Covid-19, a F2R Trade Import Export Ltda., fato que comprovaria a legalidade da importação, nos termos das normas nacionais e internacionais;
f) no item 84.5 da instrução da unidade técnica, foi aduzido que o embargante deixou de apresentar a justificativa formal e objetiva para a contratação de proposta da empresa Luna Park, que, supostamente, apresentou o maior preço entre as demais;
g) ocorre  que a ausência da justificativa reflete, conforme se aponta na instrução, inobservância ao artigo 4º-E, § 3º, da Lei 13.979/2020, cuja redação foi alterada após a realização da dispensa de licitação em análise, ocorrida em abril de 2020;
h) no momento da contratação, o citado artigo da Lei 13.979/2020 não fazia qualquer menção à suposta necessidade de juntada da justificativa no parágrafo 3º do art. 4º-E;
i) as Leis 8.666/1993 e 13.979/2020 não impõem publicação prévia para a contratação ou para a apresentação de propostas no caso de dispensa;
j) a Lei 8.666/1993 não deveria ser utilizada para fundamentar o acórdão embargado, visto que a contratação em tela se baseou na Lei 13.979/2020;
k) conforme comprovado nos documentos anexados ao processo, antes mesmo da publicação de convocação, por medida de cautela e visando à ampliação do número de propostas, foram encaminhados e-mails para várias empresas sobre a pretensa contratação;
l) portanto, a alegação de publicidade supostamente descumprida com base na Lei 8.666/1993 não deve prosperar por flagrante contradição à Lei 13.979/2020 e por ausência de exigência formal da publicidade;
m) há, ainda, no relatório técnico a alegação de violação ao Acórdão 7252/2020-TCU-Segunda Câmara, no entanto, os acórdãos do TCU não possuem força normativa, de forma que não pode ser alegado descumprimento às decisões dessa douta corte; e
n) dessa forma, o Acórdão 7252/2020-TCU-Segunda Câmara não serve de fundamentação para uma suposta ilegalidade cometida na condução da dispensa porque o acórdão trata dos atos praticados na fiscalização sem decisão de mérito e sem condenações.
Diante do exposto, o embargante requer o acolhimento de sua peça recursal e, no mérito, pleiteia o provimento do recurso para corrigir o Acórdão 1760/2021-TCU-Plenário, retirando as contradições e obscuridades apontadas.
II
Feita a devida contextualização dos fatos, julgo preliminarmente que os presentes embargos de declaração atendem aos requisitos objetivos dessa modalidade recursal, uma vez que fazem menção à ocorrência de obscuridade e contradição na deliberação recorrida, bem como são tempestivos, motivo pelo qual conheço do recurso, com fulcro nos artigos 32, inciso II, e 34, caput e § 1º, da Lei 8.443/1992.
No mérito, convém destacar que não observei a ocorrência de nenhum dos supostos vícios suscitados pelo embargante, que fez menção na sua peça recursal às hipóteses para conhecimento dos embargos declaratórios (contradição e obscuridade) sem materialmente satisfazê-los. 
Não acolho as várias alegações do embargante apresentando suposta contradição na menção aos normativos da Anvisa pela unidade técnica. Com efeito, a norma descumprida efetivamente foi a Resolução RDC 16/2014, mas esta precisa ser interpretada conjuntamente com a Resolução RDC 356/2020, alterada pela Resolução RDC 379/2020. O seguinte trecho do relatório explicita o contexto normativo aplicável ao caso:
"12.	A exigência da AFE está prevista no art. 3º da mencionada Resolução RDC - Anvisa 16, de 2014, que trata da abrangência que alcança a empresa Luna Park na obrigatoriedade de possuir AFE, no caso concreto: 
Art. 3º A AFE é exigida de cada empresa que realiza as atividades de armazenamento, distribuição, embalagem, expedição, exportação, extração, fabricação, fracionamento, importação, produção, purificação, reembalagem, síntese, transformação e transporte de medicamentos e insumos farmacêuticos destinados a uso humano, cosméticos, produtos de higiene pessoal, perfumes saneantes e envase ou enchimento de gases medicinais.
Parágrafo único. A AFE é exigida de cada estabelecimento que realiza as atividades descritas no caput com produtos para saúde.
13.	Observa-se que a atividade de importar kits de teste rápido para detecção qualitativa de IgG e IgM da Covid-19 não consta na dispensa de AFE prevista no Art. 2º da Resolução RDC - Anvisa 356/2020, a qual foi alterada pela Resolução RDC - Anvisa 379/2020, que dispõe, de forma extraordinária e temporária, sobre os requisitos para a fabricação, importação e aquisição de dispositivos médicos identificados como prioritários para uso em serviços de saúde, em virtude da emergência de saúde pública internacional relacionada ao Covid-19."  (grifos acrescidos) .
Dito de outra forma, a Resolução RDC 16/2014 prevê a autorização de funcionamento de empresa (AFE) emitida pela Anvisa para as atividades descritas em seu art. 3º, ao passo que as Resoluções 356 e 379/2020 dispensaram a exigência de AFE para a importação de alguns produtos, nos quais não estão relacionados os testes para detecção de Covid-19.
Saliente-se que a infração a tais normativos nem sequer foi objeto de audiência do embargante, e sim do Sr. Jorge Antonio Chamon Júnior, então Diretor do Laboratório Central de Saúde Pública do Distrito Federal.
Sobre a exigência de AFE para os testes de Covid-19, bem como o argumento de que a importação foi efetuada por outra empresa, a F2R Trade Import Export Ltda., a qual repassou os kits de testes IgG/IgM para Covid-19 para a empresa Luna Park, também se trata de matéria exaustivamente examinada pelo voto condutor do Acórdão 1760/2021-TCU-Plenário, in verbis:
"27. 	No que tange à necessidade de autorização da Anvisa para importar ou comercializar testes de Covid-19, a Luna Park comprovou não ter sido a importadora dos referidos produtos. No entanto, a Selog, baseando-se em manifestação da Anvisa, concluiu que a interessada estava também legalmente obrigada a ter o registro de autorização de funcionamento de empresa (AFE) exigido pela agência reguladora, conforme demonstrado no Parecer Técnico 176/2020/SEI/GADIP-CG/ANVISA, emitido em 13/10/2020 (peça 49, p. 3-6) . Por sua relevância à apreciação do caso, reproduzo excertos do referido parecer:
"Cuida a presente Nota Técnica da consolidação das informações prestadas pelas unidades organizacionais da Anvisa afetas ao tema apresentado no Ofício O 42842/2020-TCU/Seproc, enviado pelo Tribunal de Contas da União quanto a denúncia noticiando possíveis irregularidades no processo de dispensa de licitação promovida pela Secretaria de Estado de Saúde do Distrito Federal - SES/DF para aquisição emergencial de 100.000 unidades de teste rápido para detecção da Covid-19 (teste rápido para detecção qualitativa específica de IgG e IgM) , realizada com fundamento no art. 4° da Lei 13.979/2020.
[...]
Em relação aos questionamentos específicos dispostos no referido Ofício, informamos que, com base no acima exposto, a empresa importadora de kits para diagnóstico in vitro deve estar regularizada na Anvisa em relação à Autorização de Funcionamento (AFE) para importar correlatos, nos termos da Resolução RDC nº 16, de 2014. 
No caso em questão, foi realizada consulta nos bancos de dados da Anvisa, para o CNPJ informado 19.984.1981000-13 e não foi encontrada empresa cadastrada nesta Agência, nem tampouco Autorização de Funcionamento (AFE) ou processos de importação realizados pelo CPNJ informado. Foi realizada nova pesquisa a partir da razão social LUNA PARK IMPORTAÇÃO E EXPORTAÇÃO LTDA, de CNPJ: 10.693.317/0001-04 e foi identificado cadastro dessa empresa junto à Agência. Contudo, esse CNPJ também não possui Autorização de Funcionamento (AFE) e, também, não foram identificados processos de importação. 
Destaca-se que a AFE não se trata de autorização meramente burocrática, ainda que aplicada durante a Emergência de Saúde Pública de Importância Internacional enfrentada atualmente, mas se baseia no atendimento de requisitos técnicos aplicáveis a importadores, distribuidores, armazenadores, transportadores, exportadores e fracionadores, a fim de garantir infra-estrutura, recursos humanos, condições de higiene, armazenamento, procedimentos operacionais padrão, medidas preventivas e corretivas, sistema formal de investigação de desvios de qualidade, sistema de garantia da qualidade, plano de gerenciamento de resíduos, definição de área de recebimento e expedição e qualificação de fornecedores mínimos e adequados para o desempenho de atividades sujeitas à vigilância sanitária com bens e produtos sujeitos a este regime com segurança sanitária.
No caso de importações terceirizadas, como na importação por conta e ordem de terceiro e por encomenda, além de AFE da Resolução RDC nº 61, de 2004 para a empresa de Trading, o adquirente/encomendante deve possuir AFE da Resolução RDC nº 16, de 2014. A exigência de AFE para importar para a empresa adquirente/encomendante baseia-se no fato de que essa empresa é considerada a real importadora na importação por conta e ordem de terceiro. 
A atividade de importar kits de teste rápido para detecção qualitativa de IgG e IgM da Covid- 19 também não consta na dispensa de AFE prevista no Art. 2º da RDC nº 356/2020, a qual foi alterada pela RDC nº 379/2020" (grifos acrescidos) .
28.	O último parágrafo acima demonstra ser totalmente improcedente a alegação de que a importação de testes de Covid-19 dispensaria a AFE.
29.	Ademais, ainda que a importação tenha sido realizada por terceiro, no caso a empresa F2R Trade Import Export Ltda., o adquirente do produto, a Luna Park, deveria possuir o AFE também, pois poderia ser considerada a real importadora do produto.
30.	Assim, entendo que a palavra final acerta da matéria está dada pela Anvisa, que é a entidade que detém competência legal para regulamentar e fiscalizar a atividade em discussão.
31.	Conforme bem salientado pela agência (peça 49, p. 5) , a AFE não consiste em autorização meramente burocrática, mas se baseia no atendimento de requisitos técnicos aplicáveis a importadores, distribuidores, armazenadores, transportadores, exportadores e fracionadores, a fim de garantir infraestrutura, recursos humanos, condições de higiene, armazenamento, procedimentos operacionais padrão, medidas preventivas e corretivas, sistema formal de investigação de desvios de qualidade, sistema de garantia da qualidade, plano de gerenciamento de resíduos, definição de área de recebimento e expedição e qualificação de fornecedores mínimos e adequados para o desempenho de atividades suscetíveis à vigilância sanitária com bens e produtos sujeitos a este regime com segurança sanitária.
32.	Assim, a ausência da AFE inviabiliza totalmente a aceitação de todos os testes fornecidos pela Luna Park à SES/DF. Não é possível considerar que a Luna Park tenha adimplido a sua parte do objeto contratado, dada a natureza do fornecimento realizado, pois não se pode afirmar que foram cumpridas as regras sanitárias básicas inerentes ao produto fornecido, ainda mais quando o ramo principal de atividade da contratada é o comércio de brinquedos.
33.	Em se tratando de produto da área médica sujeito a rigoroso controle sanitário, não basta a sua entrega ao contratante. É necessário que o fornecedor também cumpra as regras legais e regulamentares aplicadas, sem as quais não há garantia de que os testes tenham a eficácia desejada e forneçam resultados fidedignos."
No que tange aos argumentos do embargante acerca da suposta inobservância, pela unidade técnica, da redação do art. 4º-E da Lei 13.979/2020, permito-me reproduzir o trecho da Medida Provisória 926, de 20/3/2020:
"Art. 4º-E  Nas contratações para aquisição de bens, serviços e insumos necessários ao enfrentamento da emergência que trata esta Lei, será admitida a apresentação de termo de referência simplificado ou de projeto básico simplificado.
§ 1º  O termo de referência simplificado ou o projeto básico simplificado a que se refere o caput conterá:
[...]
VI - estimativas dos preços obtidos por meio de, no mínimo, um dos seguintes parâmetros:
a) Portal de Compras do Governo Federal;
b) pesquisa publicada em mídia especializada;
c) sítios eletrônicos especializados ou de domínio amplo;
d) contratações similares de outros entes públicos; ou
e) pesquisa realizada com os potenciais fornecedores; e
[...]
§ 3º  Os preços obtidos a partir da estimativa de que trata o inciso VI do caput não impedem a contratação pelo Poder Público por valores superiores decorrentes de oscilações ocasionadas pela variação de preços, hipótese em que deverá haver justificativa nos autos." 
Como se observa, a redação acima, que vigorou até o dia 11/8/2020 (com a conversão da Medida Provisória 926 na Lei 14.035/2020) , já previa a exigência de justificativa nos autos quando ocorresse contratação por valor superior ao da estimativa de preços. Com a edição da Lei 14.035/2020, tal redação foi somente aprimorada:
"Art. 4º-E .  Nas aquisições ou contratações de bens, serviços e insumos necessários ao enfrentamento da emergência de saúde pública de importância internacional de que trata esta Lei, será admitida a apresentação de termo de referência simplificado ou de projeto básico simplificado.
§ 1º  O termo de referência simplificado ou o projeto básico simplificado referidos no caput deste artigo conterá:
[...]
VI - estimativa de preços obtida por meio de, no mínimo, 1 (um) dos seguintes parâmetros:
a) Portal de Compras do Governo Federal;
b) pesquisa publicada em mídia especializada;
c) sites especializados ou de domínio amplo;
d) contratações similares de outros entes públicos; ou
e) pesquisa realizada com os potenciais fornecedores;
[...]
§ 3º  Os preços obtidos a partir da estimativa de que trata o inciso VI do § 1º deste artigo não impedem a contratação pelo poder público por valores superiores decorrentes de oscilações ocasionadas pela variação de preços, desde que observadas as seguintes condições:
I - negociação prévia com os demais fornecedores, segundo a ordem de classificação, para obtenção de condições mais vantajosas; e
II - efetiva fundamentação, nos autos da contratação correspondente, da variação de preços praticados no mercado por motivo superveniente."
As redações dos dispositivos legais acima demonstram a necessidade de motivar por que a contratação estaria sendo efetuada por valor superior ao estimado, medida que não foi adotada pelo embargante, cuja audiência foi promovida exatamente por ter contratado a proposta mais onerosa dentre todas as recebidas, por valor bem acima do previsto pela própria Secretaria de Saúde do DF. Saliento que a mediana da planilha estimativa de preços elaborada pela SES/DF (peça 54, fl. 35) obteve o valor de R$ 119,00 por unidade de teste de Covid-19.
Não se discute a necessidade de testagem em massa da população nem que a contratação em tela era relevante e urgente, mas o voto condutor da decisão recorrida demonstrou que outras propostas apresentadas poderiam ter sido aceitas. Não deve prosperar a alegação do embargante no sentido de que a Luna Park ofertou a única proposta que atendeu às condições de entrega imediata do produto. As propostas recebidas na Dispensa de Licitação 16/2020 estão sintetizadas no quadro a seguir:
	Empresa propositora 
	Valor unitário
	Prazo de Entrega

	Luna Park 
	R$ 180,00
	Imediata

	World Foods Company - WF Brasil
	R$ 175,00
	10 a 15 dias

	M. Dias
	R$ 174,00
	24 horas da emissão da NE

	Marana Service
	R$ 150,00
	45 dias

	Capital Medh
	R$ 140,00
	13/5/2020 

	Mig Saúde
	R$   78,00
	15 a 20 dias do envio da NE

	Tanslynx
	US$ 12,20 ou R$ 67,83*
	20 dias 

Na tabela acima é possível observar que a proposta apresentada pela empresa M. Dias, ao preço unitário de R$ 174,00, previa a entrega dos produtos em 24 horas após a emissão do empenho, em conformidade com o prazo de entrega estabelecido pela SES/DF no mencionado e-mail de convocação (peça 76, p. 147) : "O prazo de entrega será de 24 (vinte e quatro) horas a contar do dia seguinte da publicação do extrato da Nota de Empenho no Diário Oficial do Distrito Federal". 
Ademais, como foi observado pela Selog, a proposta da empresa Capital Medh, ao preço unitário de R$ 140,00, previa a entrega em 13/5/2020. Nesse caso, considerando a exigência da SES/DF (peça 76, p. 147) de que a entrega dos produtos deveria ocorrer em 24 horas após a publicação do extrato da NE, que terminou por ser emitida em 8/5/2020 (peça 3, p. 323; peça 10, p. 10) , verifica-se que a diferença de prazo de entrega previsto pela contratante (9/5/2020) e pela contratada (13/5/2020) corresponderia a quatro dias, caso não fosse negociado um ajuste na data da entrega, em proveito de uma significativa diferença unitária de R$ 40,00 entre a proposta da Capital Medh (R$ 140,00) e aquela contratada da Luna Park (R$ 180,00) .  
A Nota de Empenho 2020NE03833 foi emitida em 8/5/2020 (peça 10, p. 10) , ou seja, 12 dias após o recebimento das propostas, o que demonstra que o exíguo prazo de 24 horas para entrega dos testes não foi condizente com a duração do trâmite da contratação no âmbito da SES/DF, cabendo perfeitamente a aceitação de outras propostas mais vantajosas com prazos de fornecimento compatíveis ao verificado na tramitação da Dispensa de Licitação 16/2020.
Observei, ainda, que a quantidade de testes a ser demandada, de 100 mil unidades, não permitiria sua utilização imediata, podendo ser admitidas outras propostas com prazo de entrega mais dilatado, inclusive porque já existiam contratações anteriores realizadas pelo GDF. A própria contratação da Luna Park, com emissão de empenho relativo a apenas 20 mil unidades, contradiz algumas alegações do embargante. Primeiramente, a própria mensagem eletrônica convocando potenciais interessados era clara ao afirmar: "serão aceitas propostas com o quantitativo igual ou inferior, no limite mínimo de 25% (vinte e cinco porcento) do quantitativo do Projeto Básico".
Assim, ao contratarem com a Luna Park apenas 20% do previsto no ato de convocação, os responsáveis, além de descumprirem o projeto básico, atuaram de forma contraditória em relação à alegada urgência da contratação. Afinal, se a quantidade demandada era de 100 mil testes e "as boas práticas de governança" mencionadas pelo Sr. Iohan Andrade Struck em suas razões de justificativa só permitiram a aquisição de 20 mil testes da Luna Park (em desconformidade com a previsão do próprio ato convocatório) , permanece inexplicada por que as outras 80 mil unidades necessárias não puderam ser adquiridas dos demais proponentes, ainda mais sopesando a impossibilidade prática de realizar quantidade tão grande de testes em um curto período de tempo, o que permitiria a entrega destes dentro dos prazos de fornecimento propostos por outras empresas.
Assim, amparado no exame realizado pela Selog, considerei que o sobrepreço apurado na contratação não foi elidido. O mencionado dispositivo presente no §3º do art. 4º-E da Lei 13.979/2020 não permite que se contrate injustificadamente a proposta mais onerosa de todas, como ocorreu no caso em apreciação. Além disso, caberia à SES/DF evidenciar tanto essa variação de mercado com critérios objetivos quanto a impossibilidade de aquisição junto aos fornecedores consultados que ofertaram melhores propostas. 
Coube ao embargante a responsabilidade pelo descumprimento legal quanto à justificativa de contratação de proposta sem apresentar o menor preço. O recorrente assinou a autorização para a realização da despesa e a emissão de nota de empenho em favor da empresa Luna Park, após determinação do Secretário de Saúde (peça 76, fl. 61) , bem como assinou a Nota de Empenho 2020NE03833, de 8/5/2020, no valor de R$ 3.600.000,00 (peça 1, fl. 323) .
Além disso, no exercício de suas funções, foi responsável pela emissão do Ofício 7732020-SES/SUAG, de 274/2020, convocando empresas interessadas em participar da Dispensa de Licitação 16/2020 (peça 1, p. 31-35) , do Aviso de Abertura de Dispensa de Licitação, publicado no Diário Oficial do Distrito Federal de 28/4/2020 (peça 1, p. 36) .
Ao praticar tais atos, a autoridade pública vinculou sua responsabilidade aos atos praticados por outros agentes que atuaram na contratação, reconhecendo-os como válidos, razão por que deveria ter detectado outras irregularidades observadas no processo de dispensa de licitação, inclusive a evidente incompatibilidade do objeto a ser fornecido com a razão social da Luna Park, que não detinha habilitação jurídica para realizar tal fornecimento.
De forma similar ao que ocorre numa licitação, a autoridade superior que inicia o processo de contratação direta tem o poder-dever de anular/revogar o procedimento no caso de constatar falhas. Nesse sentido, reiterados acórdãos desta Corte de Contas consideram que a autoridade homologadora é responsável solidariamente pelos vícios identificados nos procedimentos licitatórios, exceto se forem vícios ocultos, dificilmente perceptíveis, o que não considero ser a situação verificada no caso em apreciação. A homologação se caracteriza como um ato de controle praticado pela autoridade competente sobre todos os atos praticados na respectiva contração. Esse controle não pode ser tido como meramente formal, mas antes como um ato de fiscalização, que era o que se esperava dos Srs. Iohan Andrade Struck (como autoridade que autorizou a despesa e emitiu o empenho) e do Sr. Francisco Araújo Filho (que ratificou a dispensa de licitação) . 
Quanto aos argumentos do embargante de que não há, seja na Lei 8.666/1993 ou na Lei 13.797/2020, obrigação legal de divulgação prévia do aviso da contratação no Diário Oficial do Distrito Federal, trata-se de argumento já rebatido na decisão recorrida.
Ao relatar o exame de mérito deste feito, considerei razoável o entendimento externado pela unidade técnica, ao realizar a instrução preliminar deste processo, de que o prazo para recebimento das propostas poderia ter sido estendido por alguns dias, considerando a possibilidade de aumentar o número de interessados e, portanto, obter reduções nos valores, sem desconsiderar o caráter de urgência da contratação. 
Nesse sentido, embora não seja aplicável ao caso, a Lei 14.133/2021, em seu art. 75, §3º, estabelece que a nova sistemática de dispensa de licitação será preferencialmente precedida de divulgação de aviso em sítio eletrônico oficial, pelo prazo mínimo de três dias úteis, com a especificação do objeto pretendido e com a manifestação de interesse da administração em obter propostas adicionais de eventuais interessados, devendo ser selecionada a proposta mais vantajosa.
No caso concreto, o prazo estipulado para apresentação das propostas pelas empresas interessadas foi bastante exíguo, em detrimento dos princípios da razoabilidade e da publicidade. Tal conduta não seria, isoladamente, fundamento suficiente para sancionar os responsáveis, mas constitui mais uma evidência que demonstra o direcionamento da contratação para a Luna Park, proponente que ofertou o maior valor de todos, sem sequer possuir objeto social compatível com a contratação entabulada e, tampouco, autorização de funcionamento da Anvisa para comercializar o produto.
Diga-se a esse respeito que o embargante não apresentou nenhuma alegação ou explicação adicional em sua peça recursal para a contratação de empresa com objeto social (comércio e importação de brinquedos) absolutamente estranho ao produto demandado pela SES/DF.
A denúncia ofertada pelo MPDFT (peça 92, fl. 105) evidenciou que a Luna Park remeteu sua proposta comercial para a SES/DF somente às 18h24min, portanto, além do horário limite fixado no Ofício 773/2020 e no aviso publicado no Diário Oficial do DF no dia 28/4/2020 (15 horas) . O descumprimento do prazo afrontou o princípio da vinculação ao instrumento convocatório (art. 3º da Lei 8.666/1993) e deveria conduzir à desclassificação da proposta, inclusive porque, além da sua  intempestividade, ela não estava acompanhada da documentação exigida para se avaliarem os requisitos mínimos de qualificação da empresa.
Quanto à menção ao Acórdão 7252/2020-TCU-Segunda Câmara como fundamento da audiência do embargante, saliento que o Direito Administrativo tem como fontes não apenas as leis, mas também  a jurisprudência, a doutrina e os costumes. Assim, de fato, as decisões desta Corte de Contas realmente não têm caráter normativo e cogente aos jurisdicionados, a não ser quando são adotadas em processos de consulta ou quando contêm determinações expedidas ao próprio jurisdicionado, que, em princípio, está vinculado ao seu cumprimento.
No entanto, a utilização do Acórdão 7252/2020-TCU-Segunda Câmara na audiência do embargante apenas serviu para demonstrar o critério interpretativo que é adotado pelo TCU, inclusive para que o responsável possa melhor exercer o seu direito ao contraditório. Observo que aquele julgado, de relatoria da Ministra Ana Arraes, tratou de sobrepreço observado no acompanhamento das aquisições públicas do Município de Manaus/AM destinadas ao enfrentamento da pandemia de Covid-19, que foram efetuadas com amparo na Lei 13.979/2020, em situação similar ao caso que ora se aprecia.
Portanto, inexistindo vícios a serem sanados na deliberação atacada, devem ser rejeitados os embargos de declaração opostos pelo Sr. Iohan Andrade Struck.
Com essas considerações, voto no sentido de que seja adotado o Acórdão que ora submeto à apreciação deste Colegiado.
TCU, Sala das Sessões Ministro Luciano Brandão Alves de Souza, em 15 de setembro de 2021.
BENJAMIN ZYMLER 
Relator